【裁判字號】    88,訴,5000
【裁判日期】    890530
【裁判案由】    遷讓房屋
【裁判全文】
臺灣臺北地方法院民事判決  八十八度訴字第五○○○號
    原      告    甲○○
                  乙○○
    右二人共同
    訴訟代理人    顏火炎律師
    被      告    瑞春工程股份有限公司
                              .
    兼右一人
    法定代理人    丙○○      .
    右二人共同
    訴訟代理人    薛松雨律師
                  游成淵律師
右當事人間請求遷讓房屋事件，本院判決如左：
    主      文
被告應將門牌號碼臺北市○○路○段一八一巷十二號房屋遷讓返還原告。
訴訟費用由被告連帶負擔。
本判決於原告以新臺幣陸拾捌萬柒仟元供擔保後，得假執行。但被告如於假執行程序
實施前以新臺幣貳佰零陸萬元為原告預供擔保，得免為假執行。
    事      實
甲、原告方面：
一、聲明：
    如主文第一項所示，並以供擔保為條件之假執行宣告。
二、陳述：
    （一）原告於民國八十八年十一月五日向本院民事執行處標得坐落臺北市大安區
          ○○段三０一－二、三０五、三０八、三０九地號土地及其上建物即門牌
          號碼臺北市○○路○段一八一巷十二號房屋，拍賣程序中因被告丙○○具
          狀向民事執行處陳報其與訴外人胡麗華於八十四年一月二十五日簽訂合建
          契約書，胡麗華乃將系爭房屋無償交予被告瑞春工程股份有限公司（以下
          簡稱瑞春公司）及被告丙○○使用，是被告應係本於使用借貸法律關係使
          用系爭房屋，原告並不承受訴外人胡麗華與被告間之使用借貸關係，故被
          告占有系爭房屋對原告而言應屬無權占有，依民法第七百六十七條之規定
          ，應負遷讓返還之責任，為此提起本件訴訟。
    （二）對被告抗辯之陳述：
          １．被告給付訴外人胡麗華之保證金新臺幣（下同）二千萬元，係建方基
              於合建契約給付地主之擔保金，該等保證金早於八十四年一月二十四
              日訂定契約時，即已約定完工時要無息退還，是該合建契約與日後系
              爭房屋之使用根本無關係，且附約係在八十四年十一月二十五日始訂
              定，益證與上開保證金之用途毫無關係，被告將擔保合建契約之保證
              金之收受強解為租金，於法未合。
          ２．依據「附註」第四項「甲方並於民國八十五年一月十五日將土地上房
              屋門牌為臺北市○○路○段一八一巷十二號交付乙方使用，乙方無需
              支付費用。」之約定，該等約定非惟業已明白約定被告占有使用系爭
              房屋為無償，且該等約定並未提及保證金部分以息抵租，甚或該保證
              金於八十四年一月二十四日訂立時即已約定完工時無息退還，顯見系
              爭房屋為無償使用借貸無疑。
三、證據：
    提出陳報狀影本、拍賣公告影本、不動產權利移轉證書影本、土地及建物登記謄
    本影本、戶籍謄本等件為證。
乙、被告方面：
一、聲明：
    駁回原告之訴及假執行之聲請，如受不利之判決，願供擔保請免為假執行。
二、陳述：
    （一）被告瑞春公司與訴外人胡麗華，曾就臺北縣五股鄉○○○段土地之合建事
          宜，簽訂合建契約，被告瑞春公司並支付胡麗華二千萬元之保證金，後因
          該土地未能完成重劃，無法合建，雙方乃另行簽署附約，由胡麗華提供系
          爭房屋坐落土地合建，並將系爭房屋交予被告瑞春公司使用，該附約雖載
          明被告瑞春公司就系爭房屋之使用無須支付費用，惟胡麗華已收取被告瑞
          春公司交付之二千萬元，不用支付利息，顯已就被告瑞春公司使用房屋收
          受報酬，被告瑞春公司就系爭房屋之使用，既係以息抵租，自毋庸再行支
          付費用，被告瑞春公司使用系爭房屋確屬有償，不論契約文字作何約定，
          報酬名稱如何，雙方顯已存有有償之租賃關係，依民法第四百二十五條買
          賣不破租賃之規定，租賃關係對原告仍然存在，原告自不得請求被告瑞春
          公司遷讓房屋。
    （二）證人胡麗英雖係被告瑞春公司董事，惟董事與被告瑞春公司間並非僱傭關
          係，其供述當可採信。且被告瑞春公司與胡麗華簽署系爭附約時，合建土
          地之變更及房屋之使用，係該次討論之重點，證人胡麗英就雙方如何以保
          證金利息抵房屋使用租金之談話較有印象，亦係情理之常。況胡麗英亦供
          述僅在簽署安和路之合建附約時在場，不清楚五股土地之合建內容，其不
          知該合建契約保證金是否無息，亦與常情無悖，自不得以胡麗英不知先前
          合建契約保證金約定，率爾否認其證言之真正。再者，依胡麗英「．．．
          丙○○有說萬一不能蓋成怎麼辦，我姐姐就說本來保證金應加計利息返還
          ．．．」之證述，保證金無息之約定，顯因五股土地無法合建，被告瑞春
          公司為求自身權益之確保，與胡麗華變更約定為有息，從而以之作為房屋
          使用之報酬，並約定無須另行付費，益見雙方之法律關係乃有償之租賃，
          非單純之使用借貸。
    （三）又訴外人胡麗華之資產已於八十五年因案禁止處分，附約約定之合建案亦
          無從推動，契約目的顯然無法達成，由胡麗應收取之二千萬元迄今未予歸
          還，其間未支付利息，亦未請求被告瑞春公司返還房地觀之，胡麗華顯已
          就被告瑞春公司使用房屋受有報酬，被告瑞春公司就系爭房屋之使用，自
          有租賃關係存在。
    （四）再者，系爭房屋係由被告瑞春公司占有使用，上開合建契約、附約之簽訂
          ，乃至二千萬元之交付，均係被告瑞春公司與胡麗華所為，與被告丙○○
          無涉，被告丙○○僅係被告瑞春公司之法定代理人，系爭房屋尚非被告鄭
          登枝所占有使用，自非占有人，原告請求被告丙○○遷讓房屋，顯無理由
          。
三、證據：
    提出合建契約書影本、支票影本、附註影本等件為證，並聲請訊問證人胡麗英。
    理      由
一、本件原告起訴主張：其於八十八年十一月五日向本院民事執行處標得坐落臺北市
    大安區○○段三０一－二、三０五、三０八、三０九地號土地及其上建物即門牌
    號碼臺北市○○路○段一八一巷十二號房屋，拍賣程序中因被告丙○○具狀向民
    事執行處陳報其與訴外人胡麗華於八十四年一月二十五日簽訂合建契約書，胡麗
    華乃將系爭房屋無償交予被告瑞春公司、丙○○使用，是被告應係本於使用借貸
    法律關係使用系爭房屋，原告並不承受胡麗華與被告間之使用借貸關係，故被告
    占有系爭房屋對原告而言應屬無權占有，依民法第七百六十七條之規定，應負遷
    讓返還之責任，為此提起本件訴訟等語。被告則以：系爭房屋係由被告瑞春公司
    占有使用，上開合建契約、附約之簽訂，乃至二千萬元之交付，均係被告瑞春公
    司與胡麗華所為，與被告丙○○無涉，被告丙○○僅係被告瑞春公司之法定代理
    人，系爭房屋尚非被告丙○○所占有使用，自非占有人，原告請求被告丙○○遷
    讓房屋，顯無理由。至被告瑞春公司則與訴外人胡麗華，曾就臺北縣五股鄉○○
    ○段土地之合建事宜，簽訂合建契約，被告瑞春公司並支付胡麗華二千萬元之保
    證金，後因該土地未能完成重劃，無法合建，雙方乃另行簽署附約，由胡麗華提
    供系爭房屋坐落土地合建，並將系爭房屋交予被告瑞春公司使用，該附約雖載明
    被告瑞春公司就系爭房屋之使用無須支付費用，惟胡麗華已收取被告瑞春公司交
    付之二千萬元，不用支付利息，顯已就被告瑞春公司使用房屋收受報酬，被告瑞
    春公司就系爭房屋之使用，既係以息抵租，自毋庸再行支付費用，被告瑞春公司
    使用系爭房屋確屬有償，不論契約文字作何約定，報酬名稱如何，雙方顯已存有
    有償之租賃關係，依民法第四百二十五條買賣不破租賃之規定，租賃關係對原告
    仍然存在，原告自不得請求被告瑞春公司遷讓房屋等語資為抗辯。
二、本件原告主張其於八十八年十一月五日向本院民事執行處標得系爭房地，且該等
    房屋現刻由被告瑞春公司、丙○○占有使用，已據原告提出被告丙○○之陳報狀
    、拍賣公告、不動產權利移轉證書、土地及建物登記謄本、被告丙○○設籍系爭
    房屋之戶籍謄本等件為證，其中瑞春公司部分並為被告所不爭執，此部分之事實
    堪信為真實。雖被告丙○○抗辯系爭房屋非其占有使用云云，惟被告丙○○既設
    籍系爭房屋所在之臺北市○○路○段一八一巷十二號，並以瑞春公司負責人身分
    於上址執行瑞春公司業務，足證被告丙○○確屬系爭房屋之現占有人無訛，其所
    辯未占有使用系爭房屋云云，尚非可採。
三、本件被告瑞春公司前於八十四年一月二十五日，曾就臺北縣五股鄉○○○段土地
    合建事宜，與訴外人胡麗華簽訂合建契約，並由被告瑞春公司提供二千萬元交付
    胡麗華作為合建工程興建之保證金，有被告提出之合建契約書、支票影本在卷可
    憑。而被告所以占有使用原為胡麗華所有之系爭房屋，係因上開合建契約無法履
    行，雙方遂另行簽署附約，約定由胡麗華提供系爭房屋坐落土地進行合建，並將
    系爭房屋交付被告使用之故，則據被告提出附約為證，並為兩造所不爭執。是以
    本件兩造爭執之重點乃在於被告使用系爭房屋究係基於合建契約附約約定無償使
    用，本於使用借貸之法律關係而為，抑或係以上開保證金之孳息抵付租金，本於
    租賃之法律關係而為？茲分論如左：
    （一）按解釋意思表示，應探求當事人之真意，不得拘泥於所用之詞句，民法第
          九十八條定有明文。如契約之文字已表示當事人之真意，無需別事探求者
          ，固不得捨契約文字而為曲解，然苟契約文字文義不明，自有以過去事實
          及其他一切證據資料為斷定標準，以探求當事人立約當時之真意何在之必
          要，最高法院八十年度臺上字第一五四一號判決意旨諭示甚明。本件被告
          瑞春公司與訴外人胡麗華簽署之附約第四項，其上載明：「甲方（按即訴
          外人胡麗華）並於民國八十五年一月十五日將土地上房屋門牌為臺北市○
          ○路○段一八一巷十二號交付乙方（按即被告瑞春公司）使用，乙方無需
          支付費用。」等語，則自該等契約文字觀之，瑞春公司使用系爭房屋顯然
          無需支付費用，其契約文字之文義既無不明，且該等文字內容又已明確表
          示當事人之真意，揆諸前揭判決意旨諭示，自不得捨契約文字而為曲解，
          被告使用系爭房屋係屬無償，應堪認定。
    （二）且綜觀上開附約內容，瑞春公司除與訴外人胡麗華達成協議，改由胡麗華
          提供系爭房屋坐落土地進行合建外，另同意負責協調其他土地所有人及購
          買同地段三０一之二地號土地，至胡麗華則須於八十五年一月十五日將系
          爭房屋交付瑞春公司使用，雙方並約定瑞春公司無須支付費用，且應於整
          體合建洽妥後，即將系爭房屋拆除（附約第一項、第四項參照），顯見胡
          麗華所以同意交付系爭房屋供瑞春公司使用，應係本於履行合建工程，使
          瑞春公司得以在完成其他土地所有人之協調工作及購買同地段三０一之二
          地號土地整體合建洽談妥當前無償使用系爭房屋，而無收取對價之真意，
          此所以上開附約並未提及以保證金之孳息抵付租金之事，甚或明文約定瑞
          春公司無須支付費用，並責令瑞春公司應於整體合建洽妥後，即將系爭房
          屋拆除，從而，自上開附約之契約精神觀之，亦堪認被告確係依附約約定
          本於使用借貸之法律關係占有使用系爭房屋甚明。
    （三）況依合建契約第十項約定，上開保證金係供作臺北縣五股鄉○○○段土地
          合建工程興建之擔保，且該等保證金應於建築工程全部完工，並完成交屋
          予買受人時，由胡麗華無息返還瑞春公司，足認系爭保證金除作為履行合
          建契約之擔保外，並無其他用途，則在瑞春公司、胡麗華事後簽署附約未
          對保證金所生權義另為約定，渠等顯係合意以原合建契約第十項約定內容
          定其雙方權利義務關係之情況下，應認上開保證金之用途仍僅限於合建契
          約履行之擔保，亦即保證金之交付係本於合建契約而非系爭房屋，是該等
          保證金之提供應與訴外人胡麗華另行提供之系爭房屋無涉，尚難僅以契約
          雙方約定返還保證金無須加計利息即推定被告占有使用系爭房屋有「以息
          抵租」情事。
    （四）至被告另舉證人胡麗英為證，抗辯：訴外人胡麗華與被告瑞春公司簽署上
          開附約時，即已約定以胡麗華前所收取之保證金利息抵付租金，被告瑞春
          公司就系爭房屋之使用，係以息抵租，該公司與胡麗華間顯已存有有償之
          租賃關係云云。惟姑不論證人胡麗英係被告瑞春公司董事，本件訴訟之勝
          敗攸關被告瑞春公司得否繼續占有使用系爭房屋，影響瑞春公司營運甚鉅
          ，其所為之證詞本有偏頗之虞而難採信。實則，被告瑞春公司交付胡麗華
          之二千萬元保證金，應由胡麗華於臺北縣五股鄉○○○段土地合建工程全
          部完工，並完成交屋予買受人時，無息返還瑞春公司，有上開合建契約足
          憑，迺證人胡麗英竟於本院審理時，證稱：「．．．我知道安和路部分其
          實是從五股那邊轉過來的，詳細內容我也不清楚，我只知道這樣」、「一
          般合建都會有保證金這一條，我只聽到他們契約逐條在討論，丙○○有說
          萬一不能蓋成怎麼辦，『我姐姐就說本來保證金應加計利息返還』，房子
          給他住就不收租金，等於說租金抵利息，就不用貼利息」等語，顯見證人
          胡麗英所述確與事實不符，否則何以原應無息返還之保證金，其竟聽聞其
          姐胡麗華表示：「本來保證金應加計利息返還」等語？且其既非契約當事
          人，對契約相關約定又不甚明瞭，何以單就利息抵付租金一事印象深刻？
          況倘該「以息抵租」之事為該日討論之重點，何以雙方未將之列入附約內
          容？凡此，均足證證人胡麗英上開證詞不過係屬附合之詞，自難採信。
    （五）綜上所述，本件被告使用系爭房屋既未支付費用，且前所交付訴外人胡麗
          華之保證金又僅係合建契約履行之擔保，而與系爭房屋之使用無涉，原告
          主張被告占有使用系爭房屋係本於無償之使用借貸法律關係，即堪信為真
          實。
四、按使用借貸非如租賃之有民法第四百二十五條之規定，縱令上訴人之前手將房屋
    及空地，概括允許被上訴人等使用，被上訴人等要不得以上訴人之前手，與其訂
    有使用借貸契約，主張對現在之房地所有人即上訴人有使用該房地之權利，最高
    法院五十九年度臺上字第二四九０號著有判例。本件被告占有使用系爭房屋係本
    於無償之使用借貸法律關係，既詳前述，揆諸前揭判例意旨諭示，被告自不得以
    渠等占有使用之系爭房屋係由原告之前手胡麗華所交付，主張對原告即系爭房屋
    現所有人有使用之權利，從而，原告依民法第七百六十七條規定，請求無占有正
    當權源之被告遷讓返還系爭房屋，為有理由，應予准許。
五、兩造均陳明願供擔保，聲請宣告假執行及免為假執行，經核均無不合，爰分別酌
    定相當擔保金額准許之。
六、本件事證已臻明確，兩造其餘主張及舉證，與判決結果不生影響，爰不另一一論
    述，附此敘明。
七、結論：本件原告之訴為有理由，依民事訴訟法第八十五條第二項，第三百九十條
    第二項、第三百九十二條，判決如主文。
中      華      民      國    八十九    年      五      月     三十     日
                              民事第六庭法      官  陳秀貞
右為正本係照原本作成
如對本判決上訴，須於判決送達後廿日內向本院提出上訴狀
中      華      民      國    八十九    年      六      月     三       日
~B法院書記官  林秀妙


司法院資訊處製作；財團法人民間司法改革基金會備份。
